臺灣彰化地方法院民事判決　100年度訴字第312號
原　　　告　黃龍朗
被　　　告　林世榮
上列當事人間債務人異議之訴事件，本院於民國100年7月22日言
詞辯論終結，判決如下：
    主  文
本院99年度司執字第3405號清償票款強制執行事件對原告所為之
執行程序應予撤銷。
原告其餘之訴駁回。
訴訟費用由被告負擔2分之1，餘由原告負擔。
    事實及理由
一、按確認法律關係之訴，非原告有即受確認判決之法律上利益
    者，不得提起之，民事訴訟法第247條前段定有明文。而該
    條所謂即受確認判決之法律上利益，係指因法律關係之存否
    不明確，致原告在私法上之地位有受侵害之危險，而此項危
    險得以對於被告之確認判決除去之者而言（最高法院42年台
    上字第1031號判例參照）。本件原告主張下述本票債權已因
    清償而不存在，為被告否認，則原告在法律上有受追償之危
    險，且該危險能以本件確認判決除去，是原告提起本件訴訟
    自有即受確認判決之法律上利益，自應准許，先予敘明。
二、原告之主張與聲明：被告持有原告與訴外人黃呈政、黃倪足
    花於民國（下同）88年11月21日所共同簽發，面額新臺幣（
    下同）100萬元、到期日89年12月31日之本票一紙（下稱系
    爭本票），乃部分連同原告前向本院99年度訴字第909號訴
    請確認另張面額185萬元本票債權不存在，且不得為強制執
    行之債務人異議之訴事件之本票，均屬兩造先前合夥做生意
    ，嗣於拆夥時，由原告與黃呈政、黃倪足花簽發作為保證被
    告退股金清償之用，然因該退股金早已完全給付予被告，並
    由原告為被告償還其積欠以楊銀碧為會首之合會會款100萬
    元。另原告亦有為被告支付蓋房子之工程款300多萬元予謝
    阿馮，則系爭本票債務已因清償而消滅，被告竟以系爭本票
    向本院聲請以90年度票字第845號裁定准許強制執行，實屬
    無據，更持該本票裁定為執行名義向本院聲請99年度司執字
    第3405號執行事件，定期對原告所有坐落彰化縣鹿港鎮草港
    巷2號房屋查封在案，實已對原告之權利造成甚大損害。按
    執行名義無確定判決同一之效力者，於執行名義成立前，如
    有債權不成立或消滅或妨礙債權人請求之事由發生，債務人
    亦得於強制執行程序終結前提起異議之訴，強制執行法第14
    條第2項定有明文。又依債務本旨，向債權人或其他有受領
    權人為清償，經其受領者，債之關係消滅，民法第309條亦
    有明文。準此，系爭本票債務既因清償消滅，被告猶持前述
    本票裁定據以核發之本院97年度執字第22211號債權憑證向
    原告強制執行，顯屬無據，應由本院撤銷此強制執行程序。
    又姑不論系爭本票債務業經原告清償完畢，系爭本票到期日
    為89年12月31日，依票據法第22條第1項前段規定，被告對
    原告之系爭本票請求權，自到期日起算3年內因不行使而罹
    於時效消滅，即被告至遲應於92年12月31日前行使系爭本票
    之權利。但被告於90年間雖已取得本院所核發之前述本票裁
    定，惟執票人向法院聲請本票裁定強制執行，應認為係與民
    法第129條第1項第1款所稱之「請求」相當，對於已取得執
    行名義之債務，若於請求後6個月內不開始強制執行或不聲
    請強制執行，其時效視為不中斷。而被告於本院裁准強制執
    行後，應未於6個月內對原告提出強制執行聲請，迄至97年
    始聲請強制執行，此由債權憑證案號為97年度執字第22211
    號，足見被告對原告之系爭本票請求權時效應已罹於本票3
    年之時效而消滅。從而，縱認系爭本票債權果仍存在（實者
    已清償），原告亦得抗辯時效完成，而拒絕給付系爭本票債
    務。爰聲明請求：1.本院99年度司執字第3405號清償票款強
    制執行事件所據之執行名義即本院97年度字第22211號債權
    憑證，不許對原告強制執行。2.本院99年度司執字第3405號
    清償票款強制執行事件所為之強制執行程序應予撤銷。3.確
    認被告持有本院90年度票字第845號民事裁定所載原告於88
    年11月21日共同簽發面額100萬元之本票債權，對原告不存
    在。
三、被告則聲明請求駁回原告之訴，抗辯略稱：原告起訴主張之
    內容均與事實不符，被告否認。被告質疑原告欠被告錢為何
    被告今日成為被告。原告欠被告錢20多年了……，被告沒有
    申請支票使用沒錯，但被告有工作，被告的太太沒有借錢給
    被告用等語。
四、兩造不爭執事項：
１、系爭本票為原告與他人共同簽發，被告為執票人，且經聲請
    本院90年度票字第845號民事裁定准為強制執行確定。被告
    並據此本票裁定為執行名義聲請本院97年度執字第22211號
    強制執行事件，經部分受償，由本院核予債權憑證。
２、被告持上述債權憑證為執行名義，聲請本院99年度司執字第
    3405號強制執行事件程序進行中尚未終結。
五、得心證之理由：
１、兩造不爭執事項，並經本院調閱前述強制執行事件之案卷核
    係相符，自可信為真正。
２、原告主張系爭本票債權已因前述支付蓋屋的工程款、會錢而
    清償消滅部分，被告否認。經查，依原告所舉證人謝阿馮證
    述：其曾為原告妹妹蓋過房屋，也是向原告的妹妹拿錢的，
    因為十幾年了，工程款多少錢也忘了，當時是承攬原告妹妹
    要蓋的田字型的屋子，原告的妹妹有時候是付現金有時候是
    付票，誰的票記不得了，其沒有直接向原告拿過錢。……其
    沒有印象跟原告有接觸。原告跟他妹妹當時是租一間廠房，
    其跟原告的妹妹收錢，有到他們租的廠房有看過原告，但其
    是對原告的妹妹不是直接對原告，票是誰的不知道，找其去
    蓋房子的是原告的妹妹，錢當然只找他妹妹拿，其沒有跟原
    告結算過等語。與證人楊銀碧證述：原告是被告太太的哥哥
    ，其在好幾年前有起互助會當會首，有找被告的太太加入，
    但時間太久加入幾會其記不得，其會錢及得標款都是找被告
    的太太收取或交付，至於被告的太太跟原告之間有何糾紛其
    都不了解，……印象中有收過票，但是何人的票其不知道。
    其互助會是找被告的太太，至於原、被告間的債務其無法釐
    清，被告家裡後來弄到負債纍纍，就五百、壹仟的還慢慢的
    還，現在已經還清了，其沒有印象有拿過原告的票等語，尚
    未足證明原告有代償工程款、會款之情事。又原告檢陳、部
    分經本院影印附卷之支票存根影本，其中一、二紙存根備註
    欄固書有黃寶純（即被告太太）、會錢等文字，但被告否認
    為黃寶純親簽，原告亦自承會錢之文字為其自行記載，則於
    原告迄未提出其他積極事證供證屬實之情狀下，自無足資為
    有利原告之證據。從而，原告此部分之主張未足採取。
３、原告主張系爭本票債權已罹於時效消滅，被告不得併據准許
    系爭本票強制執行之裁定執為執行名義聲請法院強制執行，
    本院應撤銷99年度司執字第3405號清償票款強制執行事件之
    程序部分，被告否認。經查，參諸被告既不爭執前述於90年
    間持系爭本票聲請本院以90年度票字第845號民爭執事裁定
    准為強制執行確定後，遲至97年間始持據聲請本院97年度執
    字第22211號強制執行事件，經部分受償，由本院核予債權
    憑證之事實。又原告於97年度執字第22211號強制執行事件
    執行時，所採之沈默與拒絕於程序筆錄簽名，暨曾於另案本
    院99年度訴字第909號兩造另紙本票債權糾紛時，係明確表
    示本票債權已罹於消滅時效，且應撤銷相關強制執行程序等
    情，已經本院調閱該些卷宗核明，依法亦無得視為有承認債
    務等中斷時效之情事。則按諸票據法第22條第1項「票據上
    權利，對本票發票人，自到期日起算，三年間不行使，因時
    效而消滅。」，原告主張系爭本票之權利，已罹於時效消滅
    自應予以採取。此外，「執行名義成立後，如有消滅或妨礙
    債權人請求之事由發生，債務人得於強制執行程序終結前，
    向執行法院對債權人提起異議之訴。」，強制執行法第14條
    第1項前段亦有明文，故原告請求應撤銷前述本院99年度司
    執字第3405號清償票款強制執行事件之程序，即於法相合，
    可加採取。
綜上，原告主張系爭本票之債權因清償而消滅部分，尚乏據證明
而未足採取，此部分主張為無理由，應予駁回。惟原告主張系爭
本票權利已罹於時效消滅，被告不得併據准許該本票得強制執行
之裁定聲請本院為強制執行，故應撤銷本院99年度司執字第3405
號清償票款強制執行事件之程序部分，係有理由，應予准許。至
原告另為聲明：本院99年度司執字第3405號清償票款強制執行事
件所據之執行名義即本院97年度字第22211號債權憑證，不許對
原告強制執行部分，核屬前述撤銷本院99年度司執字第3405號強
制執行事件之理由，本院既已准許撤銷該強制執行程序，自無再
贅載准此聲明之必要，併此敘明。
六、本件為判決之事證已臻明確，兩造其餘攻擊防禦方法，核不
    影響判決結果，爰不贅論，併此敘明。
結論：原告之訴一部有理由，一部無理由，併依民事訴訟法第79
條，判決如主文。
中    華    民    國  100    年    8    月    5    日
                  民事第三庭    法  官  洪榮謙
以上正本係照原本作成。
如對判決上訴，應於判決送達後20日內向本院提出上訴狀。如委
任律師提起上訴者，應一併繳納上訴審裁判費。
中    華    民    國  100    年    8    月    5    日
                                書記官  蔡亦鈞